【裁判字號】    97,消債更,544
【裁判日期】    970926
【裁判案由】    更生事件
【裁判全文】
臺灣板橋地方法院民事裁定           97年度消債更字第544號
聲  請  人  甲○○
上列當事人因消費者債務清理事件聲請更生，本院裁定如下：
    主  文
聲請駁回。
聲請費用由聲請人負擔。
    理  由
一、按債務人與金融機構協商成立者，不得聲請更生或清算，但
    因不可歸責於己之事由，致履行顯有重大困難者，不在此限
    ；本條例施行前，債務人依金融主管機關協調成立之中華民
    國銀行公會會員辦理消費金融案件無擔保債務協商機制與金
    融機構成立之協商，準用前項之規定，消費者債務清理條例
    第151 條第5 項、第6 項分別定有明文。再聲請更生或清算
    不合程式或不備其他要件者，法院應以裁定駁回之，但其情
    形可以補正者，法院應定期間先命補正，復為同條例第8 條
    所明定。
二、本件聲請意旨略以：聲請人因有不能清償債務之情事，於消
    費者債務清理條例施行前，曾依照中華民國銀行公會會員辦
    理消費金融案件債務協商機制，與最大債權金融機構中國信
    託商業銀行（下稱：中國信託銀行）成立協商，雙方約定其
    自民國95年5月起，每個月須清償新臺幣（下同）41,280元
    ，惟協商當時債權人之一台東企銀，正與荷蘭商業銀行進行
    合併，因此台東企銀並未加入協商，後台東企銀以電話通知
    聲請人將強制每月扣款3分之1薪資，是以，其無法繼續依原
    協議繼續履行還款事宜，於97年4月即未繳納，台東企銀已
    以97年度執字第46959號執行命令聲請扣款聲請人每月3分之
    1薪資，因此係有不可歸責於聲請人之事由，致履行協商條
    件顯有重大困難，而向本院聲請更生等語。
三、經查：
（一）查聲請人表示其曾參與銀行公會會員辦理消費金融案件債
      務協商機制，與最大債權金融機構中國信託商業銀行成立
      協商等語，有其提出之協議書、無擔保債務還款計劃表等
      影本各1份附卷可稽，是本件聲請人向本院聲請更生，須
      符合有本條例第151條第5項但書「因不可歸責於己致履行
      顯有重大困難之事由」之要件，方為適法。
（二）按受扶養權利者，以不能維持生活而無謀生能力者為限，
      民法第1117條第1 項定有明文，又同條第2 項規定，前項
      無謀生能力之限制，於直系血親尊親屬不適用之，即直系
      血親尊親屬受扶養者，仍須以不能維持生活者為限（最高
      法院87年台上字第1696號判決意旨參照）。查聲請人之父
      葉錦椿名下有數筆不動產，係坐落臺北市○○段○○段
      132 地號土地應有部分4 分之1 及門牌臺北市○○區○○
      街272 巷7 號房屋，其土地公告現值為2,300,000 元，房
      屋課稅現值為135,600 元，共計2,435,600 元；且95年度
      另有台北農產運銷股份有限公司薪資所得及其他營利所得
      達271,251 元，此有聲請人提出葉錦椿之財產歸屬資料清
      單及95年度綜合所得稅各類所得資料清單各1 件在卷可憑
      ，是葉錦椿既有不動產且價值不斐，並有相當收入所得，
      自難認其有不能維持生活而須聲請人扶養之情事；又依聲
      請人之母葉林洪華95年度、96年度綜合所得稅各類所得資
      料清單及財產歸屬資料清單顯示，雖所得不高且無財產，
      惟其母既與其父共同生活，以其父上開資產及所得已足資
      該二人生活所需，尚難認其母葉林洪華有何不能維持生活
      之情事，況聲請人尚有其弟葉勝富為58年7 月17日生，乃
      有相當勞動能力之人，並有已成年之妹4 人，聲請人既主
      張已無資力，其父母縱須扶養，依法亦應由其弟葉勝富及
      妹等人為之，而聲請人亦未提出有實際支出扶養費之證明
      ，自難以聲請人申報所得稅時將父母列為受扶養人，並主
      張其須每月支出扶養費，即認其每月有此筆扶養費1 萬元
      之支出，聲請人主張自顯難採信。
（三）復查聲請人依其94年度、95年度及96年度綜合所得稅各類
      所得資料所示，其各該年度所得分別高達905,819 元、
      891,811 元及938,100 元，該三年平均每月收入達75,992
      元，扣除上開協商機制每月清償41,280元後，平均每月尚
      有34,000元所得可供支配，已足供聲請人維持相當生活所
      需支出，況聲請人復自承其係住於公司提供之宿舍，包含
      水電每2 月僅需支付320 元，已無一般人房屋租金支出之
      負擔，聲請人又係正值壯年，未婚並無家累，既經聲請協
      商成立，更當節制慾望、樽節開支，勤儉度日，其上開每
      月可供支配所得34,000元，供其基本生活顯應相當餘裕並
      有節餘才是。今聲請人再以協商當時債權人之一台東企銀
      ，正與荷蘭商業銀行進行合併，因此台東企銀並未加入協
      商，後台東企銀以電話通知聲請人將強制每月扣款3 分之
      1 薪資，是以，其無法繼續依原協議繼續履行還款事宜，
      台東企銀已以97年度執字第46959 號執行命令聲請扣款聲
      請人每月3 分之1 薪資等情，主張其毀諾協商條件，有其
      不可歸責之事由云云，惟經本院依職權調閱上開執行卷宗
      ，台東企銀係於97年6 月16日始聲請法院就聲請人對南亞
      塑膠工業股份有限公司之薪資債權核發扣押命令，而聲請
      人早於97年4 月即未繳納協商款項，況依聲請人提出之財
      團法人金融聯合徵信中心97年4 月8 日列印之前置協商專
      用債權人清冊所示，聲請人所積欠荷蘭銀行（即聲請人主
      張已遭合併之前未加入協商之台東企銀）債務金額僅有
      234,146 元，且其上期繳款狀況乃係「繳足最低，無遲延
      」，足見95年5 月協商成立迄97年3 月，已近二年期間，
      聲請人除每月清償協商金額41,280元外，顯均有按期清償
      荷蘭銀行積欠款項之能力及事實，而其間聲請人所得狀況
      均能維持協商時之狀態，其96年所得猶有增加3 萬元，足
      認聲請人並無嗣後因另清償未加入協商之荷蘭銀行債務致
      協商分期金額履行顯有重大困難之情形。聲請人於97 年4
      月間自行停止對債權人支付繳款，顯屬可議，其因而致遭
      荷蘭銀行聲請扣薪之強制執行命令，自屬應可歸責於己事
      由甚明。
（四）按依債務人與金融機構協商成立者，除非因不可歸責於己
      之事由，致履行顯有重大困難，否則不得聲請更生或清算
      ，債清條例第151 條第5 項規定意旨甚明。是債務清償方
      案成立後，固由債務人按其條件履行，惟需於其後發生情
      事變更，在清償期間收入或收益不如預期，致該方案履行
      困難甚或履行不能，因不可歸責於己，始能聲請更生或清
      算。此項規定旨在避免債務人任意毀諾已成立之協商，濫
      用更生或清算之裁判上債務清理程序，蓋以債務清償方案
      係經當事人行使程序選擇權所為之債務清理契約，債務人
      應受該成立之協議所拘束。債務人既已與金融機構協商成
      立，如認該協商方案履行有其他不適當情形，自仍應再循
      協商途徑謀求解決。是查，本件聲請人前經協商時，其收
      入情況與本件聲請時未有明顯不同，既無情事變更，且無
      重大履行困難之處。又債務人既有固定收入之履行能力，
      縱有履行不便，亦得經由個別債權銀行協商程序以求適當
      履債，準此，堪認債務人尚乏不可歸責於己致履行顯有重
      大困難之情形可言。另依前開立法理由可知，上述債務清
      償方案既經當事人選擇並採為清償之方式，債務人即應受
      該協議之拘束，如有無法履行之情事，當再循協商機制謀
      求解決，是在無任何情事變更的情況之下，聲請人單方面
      決定拒不履行協商條件，顯無理由，是其主張與「不可歸
      責於己之事由致履行顯有重大困難」之要件並不相符，足
      認前開聲請人之主張尚無理由，堪認聲請人尚乏不可歸責
      於己致履行顯有重大困難之情形。
四、綜上所述，本件聲請人既無消債條例第151 條第5 項但書所
    規定不可歸責於己之事由，依原協商條件履行亦非顯有重大
    困難，其向本院聲請更生，應屬聲請之要件不備，且該欠缺
    又無從補正，依首揭條文之意旨，自應駁回其更生之聲請，
    爰裁定如主文。
中    華    民    國    97    年    9     月  26    日
                  民事第三庭  法  官  朱耀平
上為正本係照原本作成
如不服本裁定，應於裁定送達後10日內，以書狀向本院提出抗告
，並繳納抗告費新臺幣1千元
中    華    民    國    97    年    9     月  30    日
                              書記官  陳淑芳


司法院資訊處製作；財團法人民間司法改革基金會備份。
